【裁判字號】    89,自,491
【裁判日期】    900611
【裁判案由】    誹謗
【裁判全文】
臺灣臺中地方法院刑事判決                          八十九年度自字第四九一號
    自  訴  人  甲○○
    被      告  乙○○
    選任辯護人  張慶宗
右列被告因誹謗案件，經自訴人提起自訴，本院判決如左：
    主  文
乙○○公然侮辱人，處罰金貳仟元，如易服勞役，以參佰元折算壹日。
    事  實
一、乙○○前為台中縣建設局局長，於民國八十九年一月三日，因辭職一事與台中縣
    縣長甲○○發生爭執，乙○○因而心生不滿，竟於該日上午於向甲○○遞交辭職
    書後，隨即返回台中縣政府建設局局長辦公室內召開記者會，對於在場之各報記
    者及其他不特定之人公然表示「甲○○為流氓縣長」，足以貶抑其人格及社會上
    對其之評價。
二、案經自訴人提起自訴。
    理  由
一、訊據被告乙○○固坦承有於上開時、地為前開陳述，然矢口否認涉有前揭犯行，
    辯稱：係因伊辭職後，回憶起以前種種，故脫口而出云云；辯護意旨則以：被告
    於案發當日向自訴人遞交辭呈後，自訴人竟語帶威脅向被告表示「妳如果要繼續
    從事公務生涯，妳知道三月十八日後誰當選總統嗎？」，被告對於自訴人此等粗
    暴之權力行使及人事調動，基於情緒反應批駁自訴人為流氓縣長，目的在於正視
    聽、清民心，尚乏誹謗犯意云云。經查：
    （一）被告乙○○有為事實欄所載陳述，除據其本人於本院調查及審理中自白不
          諱外，並有八十九年一月四日中央日報、台灣新聞報、台灣時報、自由時
          報之報載資料影本附卷可參，足見被告乙○○確有為上開陳述無疑。
    （二）檢肅流氓條例第二條明定：「本條例所稱流氓，為年滿十八歲以上之人，
          有左列情形之一，足以破壞社會秩序者，由直轄市警察分局﹑縣（市）警
          察局提出具體事證，會同其他有關治安單位審查後，報經其直屬上級警察
          機關複審認定之：一擅組﹑主持﹑操縱或參與破壞社會秩序﹑危害他人生
          命、身體、自由、財產之幫派、組合者。二非法製造、販賣、運輸、持有
          或介紹買賣槍砲、彈藥、爆裂物者。三霸佔地盤、敲詐勒索、強迫買賣、
          白吃白喝、要挾滋事、欺壓善良或為其幕後操縱者。四經營、操縱職業性
          賭場，私設娼館，引誘或強逼良家婦女為娼，為賭場、娼館之保鏢或恃強
          為人逼討債務者。五品行惡劣或遊蕩無賴，有事實足認為有破壞社會秩序
          或危害他人生命、身體、自由、財產之習慣者。」。查本案自訴人甲○○
          身為台中縣縣長，在擔任縣長前既未曾被提報為流氓，有台灣台中地方法
          院檢察署刑案資料查註紀錄表及台灣高等法院被告全國前案紀錄表各一件
          在卷可按，其擔任縣長期間，復無證據證明其有上開各款之行徑，自難率
          以流氓稱之；又自訴人身為台中縣之行政首長，對於縣府之人事調動本有
          一定之主導權，其將被告乙○○自建設局局長調任為秘書，及對被告劉淑
          媚稱：「妳如果要繼續從事公務生涯，妳知道三月十八日後誰當選總統嗎
          ？」等語，縱有不當，亦與法律上及一般社會上之流氓概念不同，實均不
          足作為自訴人有流氓行徑之認定。是被告乙○○於召開記者會時，對不特
          定之多數人公然表示「甲○○為流氓縣長」，其有公然侮辱之犯意，至為
          明顯。本件事證明確，被告公然侮辱犯行堪以認定。
二、核被告乙○○所為，係犯刑法第三百零九條第一項之公然侮辱罪。按刑法第三百
    零九條公然侮辱罪係以公然侮辱人為要件；同法第三百十條誹謗罪則以意圖散布
    於眾，而指摘或傳述足以毀損他人名譽之事為構成要件，二者犯罪構成要件並不
    相同。次按刑法公然侮辱與誹謗二罪固均在侵害對方名譽，惟誹謗罪所指摘傳述
    者為足以損及他人名譽之具體事實，而公然侮辱則係指未指定具體之事實為抽象
    之謾罵，二者規範之行為亦不相同。查被告僅謾罵自訴人「流氓縣長」，並未指
    出流氓行為之具體事實，其行為應屬公然侮辱，自訴代理人雖認被告之行為應構
    成刑法第三百十條之誹謗罪，而未論及被告另涉犯公然侮辱罪，然其自訴事實既
    已敘及，本院自應審究，不受其法律見解所拘束，應予指明。爰審酌被告乙○○
    素行良好，前無犯罪紀錄，有台灣台中地方法院檢察署刑案資料查註紀錄表及台
    灣高等法院被告全國前案紀錄表各一件附卷可稽，其因遭受委屈，一時氣憤而出
    言傷人，惡性尚非重大，及其身為建設局長，公開談話應謹慎為之，竟率性批評
    自訴人為「流氓縣長」，以貶抑其人格尊嚴，造成自訴人名譽受損，暨其犯罪後
    態度等一切情狀，量處如主文所示之刑，並諭知易服勞役之折算標準，以示懲儆
    。
三、自訴意旨另以：被告乙○○基於誹謗之故意，於八十九年一月三日，利用建設局
    局長辦公室召開記者會，意圖散布於眾而指摘「民進黨甲○○執政，以民主為包
    裝，知法、玩法成為龐大而令人無法抗拒的侵權機關，容許體制外的外圍機構干
    涉行政，而無須負任何責任，公務員常常被當作犧牲品。」「民進黨執政是巧言
    令色，欺騙民眾，外人難以一窺究竟，拜耳案、海渡案、桂裕案等案標準不同，
    是壟斷並濫用資源，以謀取一己之私，假民主外衣行專斷之實。」等語；復於同
    年三月十六日另基於誹謗之故意，在中華民國第十屆總統候選人宋楚瑜位於台北
    市之競選總部內召開記者會，指摘並傳述不實之言論謂「台中縣長甲○○就任以
    後，建立了許多體制外指揮單位干涉公務執行，包括引進以縣長為董事長的財團
    法人基金會，指揮控制公共工程的外圍團隊，對財團的開發案件，要求以超乎行
    政經驗的速度配合，甚至為財團護航。」等語，足生損害於自訴人，因認被告涉
    犯刑法第三百十條第二項之加重誹謗罪嫌。
四、按犯罪事實應依證據認定之，無證據不得推定其犯罪事實；又不能證明被告犯罪
    或其行為不罰者，應諭知無罪之判決，刑事訴訟法第一百五十四條、第三百零一
    條第一項分別定有明文。且認定不利被告之事實，須依積極證據，苟積極證據不
    足為不利於被告事實之認定時，即應為有利被告之認定，最高法院三十年上字第
    八一六號著有判例可憑。另認定犯罪事實所憑之證據，無論其為直接證據或間接
    證據，其為訴訟上之證明時，須於通常一般之人均不至有所懷疑，而得確信其為
    真實之程度者，始得據為有罪之認定，倘其證明尚未達到此一程度，而有合理之
    懷疑存在時，即應為無罪之判決，亦有最高法院七十六年台上字第四九八六號判
    例意旨可資參照。次按刑法第三百十條第一項、第二項誹謗罪之成立，須對於具
    體「事實」之指摘或傳述，足以毀損他人名譽者，始為刑法所制裁。至於針對特
    定事項，依個人之價值判斷而提出主觀之意見及評論，縱其批評內容足令被批評
    者感到不快或影響其名譽，仍不構成誹謗罪；此乃因事實有能證明真實與否之問
    題，意見則為主觀之價值判斷，無所謂真實與否，在民主多元社會各種價值判斷
    皆應容許，不應有何者正確或何者錯誤而運用公權力加以鼓勵或禁止，僅能經由
    言論自由之市場機制，使真理愈辯愈明。又言論自由為人民之基本權利，憲法第
  十一條有明文保障，國家應給予最大限度之維護，俾其實現自我、溝通意見、追
    求真理及監督各種政治或社會活動之功能得以發揮。惟為兼顧對個人名譽、隱私
    及公共利益之保護，法律尚非不得對言論自由依其傳播方式為合理之限制。刑法
    第三百十條第一項及第二項誹謗罪即係保護個人法益而設，為防止妨礙他人之自
    由權利所必要，符合憲法第二十三條規定之意旨。至刑法同條第三項前段以對誹
    謗之事，能證明其為真實者不罰，係針對言論內容與事實相符者之保障，並藉以
    限定刑罰權之範圍，非謂指摘或傳述誹謗事項之行為人，必須自行證明其言論內
    容確屬真實，始能免於刑責。惟行為人雖不能證明言論內容為真實，但依其所提
    證據資料，認為行為人有相當理由確信其為真實者，即不能以誹謗罪之刑責相繩
    ，亦不得以此項規定而免除檢察官或自訴人於訴訟程序中，依法應負行為人故意
    毀損他人名譽之舉證責任，或法院發現其為真實之義務。就此而言，刑法第三百
    十條第三項與憲法保障言論自由之旨趣並無牴觸，此業經司法院大法官於八十九
    年七月七日作成釋字第五０九號解釋在案。依照上開解釋意旨，刑法第三百十條
    第一項、第二項誹謗罪之成立，行為人除須具備誹謗之故意外，若其所指摘或傳
    述之事實為真實，且與公益有關者，或依其所提證據資料，有相當理由確信其為
    真實者，即不能以誹謗罪相繩，是必在合於本法誹謗罪之構成要件，並適用上開
    「真正惡意原則」及「真實抗辯原則」後，始認為有誹謗罪之成立。簡言之，我
    國立法者在就人格名譽權與言論自由之基本權發生衝突時，首先選擇以一干預強
    度較大之刑法規範機制之方式，來保護人民之人格名譽權益，並藉由言論人所為
    之事實陳述係真實且與公益相關時，將之排除於誹謗罪之處罰範圍外，以作一價
    值權衡。此外，該事實陳述係真實之舉證責任不應加諸於行為人，法院仍有真實
    發現之義務，且對於所謂「能證明為真實」之證明強度，不必至於客觀之真實，
    只要行為人並非故意捏造虛偽事實，或非因重大之過失或輕率而致其所陳述者與
    客觀事實不符，皆應將之排除於誹謗罪之處罰範圍之外。
五、訊據被告乙○○固坦承有為上開言論，惟堅決否認有何誹謗之犯行，辯稱：所陳
    述者均為事實，並無誹謗之意思；辯護意旨則以：自訴人接受媒體採訪時，坦承
    縣府部分工程要照顧支持他的樁腳，顯見確有體制外發包情事，又自訴人身為台
    中縣縣長，竟又兼任財團法人台中縣九二一震災重建基金會之董事長，實為球員
    兼裁判，再拜耳案、海渡案及桂裕案均屬台中縣境內重大工程，自訴人對於上開
    公共工程之標準不一，實有可疑等語，為被告辯護。經查：
    （一）被告乙○○有為上開之言論，除據其本人於本院調查及審理時自承不諱外
          ，復有中央日報、台灣新聞報、台灣日報、自由時報等四報八十九年一月
          四日刊載之剪報資料，及中華日報、民眾日報二報於八十九年三月十七日
          登載之剪報資料附卷可參，足見被告乙○○確有為前揭陳述無疑，是本件
          自應審究其上開言論是否與刑法誹謗罪之構成要件相符。
    （二）自訴人甲○○於接受記者訪問後，經記者節錄其談話內容為：「人事部分
          ，縣府已做到公開、公平，如果再有人說話，就可能是資源分配問題，他
          在不違法的情形下，的確將部分小型工程，例如一件數十萬元的工程交給
          樁腳承包，但他絕對不收回扣，交換條件是樁腳在以後選舉時就要支持他
          等語」等語，而台中縣議員劉坤鱧對此事表示之意見則為：「他沒有被縣
          長特別照顧過，而他也想不通在現行法令下，採購或工程有沒有可能公開
發包或比價，同時也可以交工程交給特定樁腳承攬」等語，有聯合報八十
          八年八月三十一日剪報資料、八十八年九月十五日時代鐘聲第二版等附卷
          可參。雖自訴人於本院調查時聲稱：「我們是分層負責，工程都是上網公
          開招標，報上所謂的樁腳是記者的誤解，我的意思是上網公開招標，各政
          黨樁腳均可競標，我的樁腳當然也可以競標，所以讓被告拿來作文章。」
          等語，然當面與自訴人進行訪談之記者均因自訴人上開談話內容而產生誤
          解，自難期待僅從報上獲得資訊之被告能去確實瞭解自訴人之真意，且自
          報載被告記者會陳述內容觀之，亦難認被告係故意捏造虛偽事實，或因重
          大之過失或輕率而為此陳述。又參照卷附之財團法人台中縣九二一震災重
          建基金會捐助章程，其中第三條前段規定：「本會以運用社會資源，結合
          民間力量，以協助台中縣地區九二一地震之安置重建為目的，辦理下列業
          務‧‧‧」，同條第二項則規定：「申請前項協助事項送請台中縣政府相
          關主管單位審核後彙轉本會審議。」，自上開章程觀之，堪信該基金會確
          為民間機構無疑，而自訴人確實擔任該基金會董事長之職務，亦有卷附之
          上開基金會董事會名冊可稽。雖以縣長身份擔任民間基金會董事長是否妥
          當，不無仁智互見，然被告陳稱自訴人引進以縣長為董事長的財團法人基
          金會一節，亦非全然無據。再自訴人於本院調查時自承：「（請說明海度
          案、桂裕案、拜耳等三案？）海度案的問題我們是從頭到尾反對到底因為
          燃煤污染源很大，所以我們從頭反對到尾，桂裕案因為使用是天然氣所以
          污染比較小，所以我們是有條件的同意，拜耳案因為生產ＴＤＩ污染很大
          ，但這三案又有產業之考量，所以我們會有所選擇，主要我們是考慮港區
          民眾的反應來決定是否同意。而且這三個案件主要同意權在中央。被告應
          該知道，竟然無的放矢。」等語，是上開三案因牽涉到環保與產業孰重孰
          輕之問題，又因對環境污染各有不同程度之差異，自難謂有一定之標準；
          況參照卷附桂裕燃氣電廠股份有限公司籌備處於八十八年八月二十日以八
          八桂籌字第００００三四—００００號函台中縣政府之函文內容，其主旨
          為「檢送桂裕燃氣電廠輸電線路謹請同意經過貴府大肚溪口野生動物保護
    區，請惠覆為禱」，說明三則為「本燃氣電廠境影響評估業已經行政院環
          保署八十八年七月八日審查（審查結論如附件二），依環境影響評估審查
          結論，需徵得貴府同意。」，是台中縣政府對於上開各案之同意與否亦有
          一定之行政裁量權，則被告上述對於自訴人裁量海渡等案標準不一之指稱
          ，亦非屬無的放矢。
    （三）自訴人甲○○身為台中縣縣長，受選民委託執行縣政工作，其是否能夠不
          負選民所託，以人民利益為最高考量，攸關政務推展與民眾福祉，為民眾
          所關注之焦點，當無疑問。被告對於自訴人執政是否另有外圍團隊？於決
          定重大工程施工前是否另有考量？提出質疑，均有提出相關之資料，已如
          前述，且係對可供公評之事項，而為評論，揆諸首揭法律對於言論自由之
          保護、大法官會議釋字第五百零九號解釋之意旨及真正惡意原則，堪認被
          告就此部分之發言，屬於憲法所保障表現自由中之意見陳述範圍，自應將
          之排除於誹謗罪之處罰範圍之外。
    （四）末查被告所評論之部分，雖與其先後擔任台中縣農業局長及建設局長任內
          所負責之職務有相當關連，且本案係於自訴人尚未批准被告辭呈時，即發
          表其對於台中縣縣政之看法，然被告在擔任公務員之同時本兼具有人民身
          份，本院認為言論自由應保障包括被告在內之全體人民，不應對於公職人
          員有關公職行為之批評，而作不同之認定，否則將導致公眾所關切之事務
          ，無法產生內部自行監督之效果，附此敘明。
    綜上所述，被告前開辯解堪以採信。此外，復查無其他積極證據足資證明被告確
    有自訴人所指之誹謗犯行，不能證明被告犯罪，揆諸上揭規定與判例要旨，本應
    為被告無罪之諭知，然此部分與前開論罪科刑部分有實質上一罪關係，爰不另為
    無罪之諭知，併予指明。
據上論斷，應依刑事訴訟法第二百九十九條第一項前段，刑法第三百零九條第一項、
第四十二條第二項，罰金罰鍰提高標準條例第一條前段、第二條，判決如主文。
中      華      民      國    九十      年      六      月     十一     日
                         臺灣臺中地方法院刑事第三庭
                             審判長法  官  唐 光 義
                                   法  官  張 智 雄
                                   法  官  黃 炫 中
右正本證明與原本無異。
如不服本判決，應於判決送達後十日內向本院提出上訴狀，上訴於臺灣高等法院臺中
分院( 須附繕本 )。
                                    書記官
中      華      民      國    九十      年      六      月     十三     日


司法院資訊處製作；財團法人民間司法改革基金會備份。
